【裁判字號】    91,勞上易,45
【裁判日期】    920909
【裁判案由】    給付離職金
【裁判全文】
臺灣高等法院民事判決                            九十一年度勞上易字第四五號
    上  訴  人  甲○○
    被上 訴 人  遠雄人壽保險事業股份有限公司
    法定代理人  趙藤雄
    訴訟代理人  黃訓章律師
右當事人間請求給付離職金事件，上訴人對於中華民國九十一年六月二十一日臺灣臺
北地方法院九十一年度勞訴字第六一號第一審判決提起上訴，經本院於九十二年八月
二十六日言詞辯論終結，判決如左：
    主      文
原判決（除減縮部分外）廢棄。
被上訴人應給付上訴人新台幣陸拾貳萬肆仟捌佰參拾元及自九十一年二月二十日起至
清償日止按年息百分之五計算之利息。
第一審、第二審（除減縮部分外）訴訟費用由被上訴人負擔。
    事實及理由
一、上訴人於原審請求被上訴人給付新台幣（以下同）一百三十二萬四千七百三十元
    及自九十一年一月八日起至清償日止，按年息百分之五計算之利息。上訴後減縮
    聲明請求被上訴人給付六十二萬四千八百三十元及自九十一年二月二十日起至清
    償日止按年息百分之五計算之利息。依民事訴訟法第二百五十五條第一項第三款
    、第四百四十六條第一項規定，核無不合，先予敘明。
二、上訴人起訴主張其原任職於國泰人壽保險股份有限公司（以下簡稱國泰人壽），
    因被上訴人（原名中興人壽保險股份有限公司）開業之初向同業國泰人壽挖角營
    運所需之基層幹部，允諾被上訴人籌備期間到職之員工，享有原國泰人壽之年度
    酬勞金、年終獎金、辦公室津貼，且保障其原任職公司既有之退休職制度之權益
    ，兩造於八十一年九月十四日簽訂任聘人員合約書，上訴人並於八十二年一月一
    日到職，依兩造合意遵照之國泰人壽退職辦法，上訴人任職年資滿八年自願離職
    即符合申領退職金之資格，公司應給付九點五個月退職金，年資每增加一年，加
    給一點五個月。上訴人任職後，上開辦公室津貼（每月）、年度酬勞金、年終獎
    金（每年）均未依獲被上訴人依約給付，嗣被上訴人見訴外人薛其昌對被上訴人
    提出退職金等訴訟，思併解決，乃要求上訴人放棄合約上除退職金以外之酬勞金
    等權利，經協議後，上訴人於八十七年十月十四日簽立聲明書，放棄退職金以外
    之所有權利。作為斯時預領部分退職金之交換條件。上訴人於八十七年十月預領
    退職金時，任職年資合計達九年，已符合領取退職金之條件，被上訴人預付金額
    亦係依該辦法給付十一個月基數之金額九十萬八千六百元。嗣上訴人於九十年十
    月三十一日自請辭職時，連同原任職之國泰人壽服務年資為十二年，依前述任聘
    合約約定，被上訴人應給付上訴人十五點五個月退職金，以退職前月薪九萬九千
    零六十元，合計應給付一百五十三萬五千四百三十元；惟被上訴人於八十七年十
    月、八十八年六月、八十八年十二月，分三次預付金額計九十萬八千六百元，被
    上訴人尚應給付六十二萬六千八百三十元，經上訴人以存證信函要求給付退職金
    時，被上訴人竟不依約給付，是依據兩造間之任聘人員合約書，請求被上訴人給
    付前述退職金之差額。爰聲明(一)原判決廢棄。(二)被上訴人應給付上訴人六十二萬
    四千八百三十元及自九十一年二月二十日起至清償日止按年息百分之五計算之利
    息。
三、被上訴人則以系爭任聘人員合約書第六條約定乙方（上訴人）原任職公司提供乙
    方之退（休）職制度與給假辦法，本公司（被上訴人）應比照辦理。而國泰人壽
    管理規則，就領取退職金者，除年資應達一定條件外，尚須平均考績達八十分以
    上，且非因遭終止勞動契約，非已領資遣費、退休金、撫恤金、職業災害死亡補
    償者，始能領全額之退職金，而所謂退職金，指勞工於服務期間，雖未達退休規
    定，惟因符合一定條件，於自行離職時，雇主依約發給類似退休金或資遣費之制
    度，勞工須非可歸責於己之事由而自行離職。上訴人於領取系爭退職金時，並未
    離職，故上訴人尚未符合領取退職金之條件，被上訴人所以許以上訴人優渥條件
    提前領取退職金，係因與上訴人具相同情形之訴外人薛其昌，因先離職，而發生
    爭執，故為解決此類問題，並為期該等人員與所有其他員工勞動條件一致，遂與
    尚在職之上訴人達成協議，即不論上訴人日後是否符合離職條件，被上訴人均願
    先行結算，上訴人日後不得再向被上訴人主張任聘人員合約書及合約附件之各項
    請求，兩造於八十七年十月十四日已達成和解簽立聲明書，上訴人放棄系爭任聘
    人員合約書上所載之權利；上訴人嗣片面將上開聲明書內容曲解為僅放棄除退職
    金以外之請求，該次領款係預領部分退職金顯非事實，且預領退職金係對上訴人
    有益等語置辯。並聲明上訴駁回。
四、上訴人主張其原任職國泰人壽，於被上訴人成立之初轉至被上訴人公司任職，因
    此兩造於八十一年九月十四日簽訂系爭任聘人員合約書，合意依國泰人壽退職辦
    法辦理上訴人退職等事宜，並於八十二年一月一日到職，八十七年十月十四日上
    訴人聲明預領退職金，放棄其他權利，迄九十年十月三十一日因自請辭職而離職
    之事實，業據其提出任聘人員合約書、服務證明書、八十七年十月十四日聲明書
    為證，並為被上訴人所不爭執，自堪信此部分主張為真實。
五、上訴人另主張依兩造合意遵照之國泰人壽退職辦法，上訴人任職年資滿八年自願
    離職即符合申領退職金之資格，公司應給付九點五個月退職金，年資每增加一年
    ，加給一點五個月。另依任聘人員合約附件，被上訴人對上訴人應給付辦公室津
    貼（每月）、年度酬勞金、年終獎金（每年）等，惟上訴人任職後，被上訴人均
    未依約給付，因訴外人薛其昌提出訴訟，故被上訴人要求上訴人放棄合約上除退
    職金以外之該等權利，而於八十七年十月十四日簽立聲明書，放棄退職金以外之
    所有權利，作為預領部分退職金之交換條件。嗣上訴人於九十年十月三十一日離
    職，連同原任職之公司服務年資為十二年，依前述任聘合約約定，被上訴人應給
    付上訴人十五點五個月退職金，以退職前月薪九萬九千零六十元，合計應給付一
    百五十三萬五千四百三十元；扣除八十七年十月十四日聲明書之預付金額九十萬
    八千六百元，被上訴人尚應給付六十二萬六千八百三十元等語，業據其提出國泰
    人壽退職辦法、任聘人員合約書及附件、年終獎金差異一覽表、支票影本為證（
    見原審卷第三十、三十一、三十五、三十七、五十六頁），被上訴人則以前詞置
    辯。經查：
  (一)按「解釋意思表示，應探求當事人之真意，不得拘泥於所用之辭句。」民法第九
    十八條定有明文；次按「解釋當事人之契約，應以當事人立約當時之真意為準，
    而真意何在，又應以過去事實及其他一切證據資料為斷定之標準，不能拘泥文字
    致失真意。」最高法院三十九年度台上字第一０五三號判例可供參照。
  (二)上訴人曾於八十七年十月十四日，出具聲明書與被上訴人，其上載明：「立書人
    甲○○任職於中興人壽保險股份有限公司時簽立之任聘合約書中有關退職金給付
    之約定，業經中興人壽保險股份有限公司依約給付予立書人新台幣玖拾萬捌仟陸
    佰元整之退職金，並於八十七年十月十四日以支票（世華聯合商業銀行、票號SN
    0000000～SN0000000）支付無誤。立書人同意放棄原任聘合約書之其他所有請求
    ，嗣後雙方不得互提一切民、刑訴訟。為恐口說無憑，特立此聲明書。」等語之
    事實，有該聲明書在卷可稽，並為兩造所不爭執。而被上訴人雖以前述聲明書「
    放棄原任聘合約書之其他所有請求」，包括上訴人本件請求之退職金，惟依原聲
    明書前段所載，僅載上訴人依任聘合約書中有關退職金給付之約定，給付九十萬
    八千六百元，而此金額係依上訴人當時年資若先行結算退職金本可得請求之金額
    ，為兩造所不爭執，故未包括上訴人日後離職結算之退職金，尚無疑義，至「所
    謂之其他所有請求」，是否包括自八十七年十月十四日後，上訴人原本依據系爭
    任聘人員合約書得向被上訴人請求退職金之權利在內，聲明書之文義內容未臻明
    確，自應探求當事人真意。
  (三)上訴人主張八十七年十月十四日簽立聲明書所放棄之其他所有請求係指被上訴人
    未依約給付之辦公室津貼（每月）、年度酬勞金、年終獎金（每年）部分，不及
    於以後之退職金等語，查，上訴人受聘為被上訴人之科長，依兩造任聘人員合約
    書第六條約定：「乙方（即上訴人）原任職公司提供乙方之退（休）職制度予給
    假辦法，本公司（處）應比照辦理。」，另國泰公司規定員工任職滿八年者，給
    予九點五個月薪津，八年以上每增一年加給一點五個月薪津，有中興人壽保險股
    份有限公司任聘人員合約書、國泰人壽人事管理規則第一百二十五條影本附卷可
    稽（見原審卷第二十八、五十六頁），上訴人如以系爭任聘人員合約書之約定向
    被上訴人請求退職金，將依據上開規定辦理，此為兩造所不爭執，而系爭任聘人
    員合約書第十一條亦約定合約書之附件「中興人壽保險股份有限公司籌備處任聘
    人員薪津結構表暨補償金給付辦法」均視為本合約的一部分，而上開給付辦法亦
    約明非固定薪含有年度酬勞金（科長、襄理、副理、經理年度酬勞金分別為三、
    四、五及二十五萬至三十五萬元）、辦公室津貼（每月二千元至四千元）、加班
    費等，亦有上開給付辦法影本附卷可佐（見原審卷第三十一頁），被上訴人復不
    否認上訴人係被上訴人甫成立時，高薪挖角而來，故特許上開年度酬勞金、辦公
    費津貼等優渥條件（見原審卷第七十四頁背面），上訴人主張其於八十七年十月
    時，合併國泰人壽年資已滿九年，且考績亦符合規定，並無不能領取退職金之消
    極條件（見本院言詞辯論筆錄），被上訴人復未能舉證上訴人不符合領取退職金
    之條件，則上訴人主張其若於八十七年十月離職，除可依國泰人壽退職規定領取
    九十萬八千六百元退職金外，依系爭任聘人員合約書約定，被上訴人尚應結算給
    付上訴人年度酬勞金二十三萬元（自上訴人任職日起科長二年六萬元、襄理三年
    十二萬元、副理一年五萬元），辦公室費用十四萬四千元（任主管四年，每月津
    貼三千元）以及八十四年短發之年終獎金三萬三千九百元，三項金額合計四十萬
    七千九百元等情（見本院卷第三十六頁），未據被上訴人所否認，而上訴人於簽
    立聲明書時，並未離職，原未合請領退職金之規定，故聲明書係先行結算離職金
    性質，亦為被上訴人所不爭執（僅抗辯結算後，上訴人嗣離職時，不得再行請求
    離職金，見原審卷第七十五頁），上訴人主張於八十七年十月十四日簽訂聲明書
    時，若先行結算已可領取離職金九十萬八千六百元，尚應有四十餘萬元之年度酬
    勞金等請求權，故僅和解讓步放棄已確定金額之年度酬勞金等，先預領部分退職
    金（其時先行結算已可領取之金額），惟未放棄嗣後其他尚未確定未到期之退職
    金等情，應與事實相符，被上訴人雖抗辯上訴人先行受領退職金，有利上訴人云
    云，惟上訴人僅先受領九十餘萬元之退職金（其時若先行結算上訴人原本已可請
    領之金額），卻須放棄四十餘萬元之年度酬勞金及事後尚可累計之退職金（僅應
    扣除已受領部分），顯有失事理之平，況揆諸兩造之任聘人員合約書第九條約定
    「乙方（上訴人）如已自原任職公司領取退（休）職金者，甲方（被上訴人）得
    自前述第七及第八條（註：即公司未成立，或已成立後三年內，非自願離職者給
    予補償金）所列之應支付總金額中扣除，但乙方因個人因素於本公司成立後任職
    未滿三年而自願離職者，甲方不支付任何金額予乙方」（見原審卷第二十九頁）
    ，被上訴人同意自同業他公司挖角過來之員工，若已在他公司領取退職金者，至
    被上訴人公司服務後仍可累計年資重新計算退職金權利（僅日後自應支付總額扣
    除已領取之退職金）之精神觀之，上訴人主張兩造係先行結算離職金，僅於日後
    應給付之總金額扣除已領取之退職金而已，並非無據，被上訴人上開抗辯為無足
    採。
  (四)綜上，上訴人就聲明書所放棄者為已「確定」金額之年度酬勞金等，預領當時先
    行結算年資已可領取之退職金，並未放棄「將來」尚未確定未到期之退職金（僅
    應扣除先前已領取之退職金），故系爭聲明書所載「立書人（上訴人）同意放棄
    原聘合約書之其他所有請求」，自應係已確定之年度酬勞金等，而不含尚未發生
    將來未確定之退職金，若兩造約定上訴人亦應放棄將來之退職金請求權，自應於
    聲明書明載包括將來退職金之請求，故上訴人所放棄者不及「將來」尚未確定未
    到期之退職金，已自臻明確。
六、上訴人於九十年十月三十一日自請辭職時，連同原任職之公司服務年資為十二年
    ，依前述任聘合約約定，被上訴人應給付上訴人十五點五個月退職金，以退職前
    月薪九萬九千零六十元，合計一百五十三萬五千四百三十元；而上訴人離職時，
    並未有消極不得請領退職金之條件，未據被上訴人爭執，則扣除已領取之九十萬
    八千六百元，被上訴人尚應給付六十二萬六千八百三十元，上訴人請求被上訴人
    給付上開本息，為有理由，應予准許。
七、綜上所述，上訴人主張依據系爭任聘人員合約書，被上訴人應給付其退職金六十
    二萬四千八百三十元，及自支付命令繕本送達翌日即九十一年二月二十日起至清
    償日止，按年息百分之五計算之法定遲延利息，為有理由，應予准許。原審（除
    減縮部分外）就上開部分，為其敗訴之判決，並駁回其假執行之聲請，於法未合
    。上訴意旨指摘原判決不當，求予廢棄，為有理由，爰由本院予以廢棄改判，如
    主文第二項所示。上訴人減縮請求，撤回該部分之訴訟而失其效力，不在本判決
    審究範圍，併此敘明。
八、本件事證已臻明確，兩造其餘攻擊防禦方法及所提之證據，核與判決結果無影響
    ，毋庸一一論述，附此敘明。
九、據上論結，本件上訴為有理由，依民事訴訟法第四百五十條、第七十八條，判決
    如主文。
中      華      民      國    九十二    年      九      月      九      日
                                民事第十五庭
                                    審判長法  官  劉  靜  嫻
                                          法  官  陳  昆  煇
                                          法  官  李  錦  美
正本係照原本作成。
不得上訴。
中      華      民      國    九十二    年      九      月      十      日
                                          書記官  明  祖  全


司法院資訊處製作；財團法人民間司法改革基金會備份。
